【裁判字號】    92,上易,146
【裁判日期】    920121
【裁判案由】    違反專利法
【裁判全文】
臺灣高等法院刑事判決                            九十二年度上易字第一四六號
    上訴人即
    自  訴  人  甲○○  男五十.
    被      告  丙○○  住臺北.
    被      告  乙○○  住臺北.
右上訴人因自訴被告違反專利法案件，不服臺灣板橋地方法院九十年度自字第四
號，中華民國九十一年九月二十五日第一審判決提起上訴，本院判決如左：
    主  文
原判決撤銷，發回臺灣板橋地方法院。
    理  由
一、自訴意旨如自訴狀所載（詳如附件）。
二、原審以本件自訴人自訴被告丙○○、郭仙議違反專利法案件，認均係犯專利法第
    一百二十五條之罪，依同法第一百三十一條第一項之規定，須告訴乃論，經查：
    自訴人於原審調查時自承係於民國九十年三月間知悉被告丙○○、乙○○侵害其
    所有專利權之事（詳原審九十一年五月七日訊問筆錄），惟自訴人迄於九十年十
  月十五日始具狀向臺灣板橋地方法院檢察署對被告丙○○、乙○○提出告訴，另
    於同年十月二十四日具狀提起本件自訴，此有臺灣板橋地方法院檢察署受理告訴
    、告發案件發交司法警察機關調查審查單一紙及原審收文戳附卷可稽，是自訴人
    提出告訴（或自訴）期間顯已逾六個月之告訴期間，依照首開說明，爰不經言詞
    辯論，逕為諭知不受理之判決，固非無見，惟查：
（一）本件自訴人原自訴被告丙○○、乙○○違反行為時專利法第一百二十五條違法
      製造侵害新型專利權罪，被告陳淵坤違反專利法第一百二十五條違法製造侵害
      新型專利權罪及同法第一百三十條廣告登載不實罪，有自訴狀足據，可見原自
      訴之對象有被告丙○○、乙○○及被告陳淵坤三人，原審檢附自訴狀為附件，
      卻僅對被告丙○○、乙○○為不受理判決，判決主文載「本件自訴不受理」，
      非載「本件自訴丙○○、乙○○部分不受理」，判決中對於被告陳淵坤是否另
      行審理，亦未加敘明，且依自訴內容，屢指被告陳淵坤、丙○○為夫妻，共同
      參與製造侵害新型專利權，涉有違反專利法之犯行，則縱認被告丙○○所涉違
      反專利法第一百二十五條違法製造侵害新型專利權罪部分已逾六個月之告訴期
      間，惟是否亦與被告陳淵坤共同涉犯同法第一百三十條廣告登載不實罪嫌（依
      專利法第一百三十一條第一項規定，非屬告訴乃論之罪），而與專利法第一百
      二十五條違法製造侵害新型專利權罪具有方法結果之牽連關係，疏未調查審認
      ，遽為不受理之判決，顯有未洽。
（二）本件自訴人自訴被告丙○○、郭仙議違反專利法案件，認均係犯專利法第一百
      二十五條之罪，依同法第一百三十一條第一項之規定，須告訴乃論。又刑事訴
      訟法第二百三十七條第一項之規定：「告訴乃論之罪，其告訴應自得為告訴之
      人『知悉犯人之時起』，於六個月之內為之。」，而所稱「知悉」，係指確知
      犯人之犯罪行為而言，如初意疑其有此犯行，而未得確實證據，及發見確實證
      據，始行告訴，則不得以告訴人前此之遲疑，未經申告，遂謂告訴為逾越法定
      期間，亦有最高法院28年上字第919號判例、71年度台上字第6590號判決足資
      參照。本件原審九十一年五月七日訊問筆錄雖載：「（被告陳淵坤、丙○○侵
      害你專利的事情是何時知道的？）九十年三月間。」、「（問：被告乙○○侵
      害你專利的事情是何時知道的？）九十年三月間。」等語（見原審九十一年五
      月七日訊問筆錄），惟自訴人稱原審九十一年五月七日庭訊當日原審法官訊問
      自訴人係何時知道專利權被侵害，自訴人係答稱：「九十年三月間，力霸鋁業
      公司邀集原告及被告乙○○‧‧‧等廠商，就該公司發包之工程項目（輥彎空
      心屬管、金屬板）進行議價，其中部分工程項目非使用上訴人享有新型第六九
      九四二號專利權「油壓傳動式大尺寸輪管機」不能完成，被告乙○○參與該部
      分工程項目之議價，必定擁有用作侵害原告專利權之輪管機。」等語，果若屬
      實，則依自訴人所答內容，似非自承九十年三月間即已知悉專利權遭被告丙○
      ○、乙○○及丙○○之夫陳淵坤等人侵害，則自訴人有無於原審調查時自承係
      於九十年三月間知悉被告丙○○、乙○○侵害其所有專利權之事而已逾六個月
      之告訴期間，容堪質疑。
（三）自訴人縱有於原審調查時自承係於九十年三月間知悉被告丙○○、乙○○侵害
      其所有專利權之事，惟自訴人所稱「知被告丙○○、乙○○侵害其所有專利權
      」，所知內容如何，是否表示確知犯人之犯罪行為，尚屬未明，且被告侵害自
      訴人所有專利權行為是否有連續或繼續之狀態，其告訴期間仍自九十年三月間
      起算，亦待調查審認，自訴人上訴意旨指稱：(1)九十年六月間，曾向自訴人購
      買系爭專利輪管機之「立城彎管行」負責人王聯祈至自訴人工廠商談機器維修
      事宜，臨走前提出「興金屬有限公司」（下稱興公司）寄發之廣告型錄一
      份並提醒自訴人謂：「該型錄封面標示CS─Ol型之油壓電動輪管機，及型錄內
      頁左下方標示 CS─04 型之油壓電動輪管機，與上訴人新型第六九九四二號之
      『油壓傳動式大尺寸輪管機』極為相似。」等語，自訴人發現：該型錄封底
      左下方標示，係由「吳泗滄授權製造」，而吳泗滄即是八十四年間以「化整為
      零」方式，將自訴人專利案分解成八件專利申請案，向前中央標準局申請專利
      者。型錄封面標示 CS ─01型之輪管機，稱係依吳泗滄右開八件專利申請案
      中之新型第131364號專利案製造。型錄內頁左下方標示CS─04型之輪管機，
      稱係依吳泗滄前開八件專利申請案中之新型第131364及133236號專利案製造此
      時，自訴人始得知被告丙○○及其夫陳淵坤假藉吳泗滄授權之新型第131364號
      專利案，製造CS─01型輪管機，假藉吳泗滄授權之新型第131364號及133236號
      專利案，製造出 CS─04 型輪管機，而侵害自訴人所有專利權，是九十年六月
      間自訴人經由王聯祈上開型錄之前，並不知吳泗滄將該新型第131364號案專利
      授權被告丙○○及其夫陳淵坤製造之事實，則自訴人對被告丙○○及其夫陳淵
      坤之告訴期間，即應從九十年六月間，自訴人取得渠等印製之廣告型錄，知悉
      渠等有侵權事實起開始起算。(2)九十年三月間，自訴人雖因被告乙○○參與力
      霸鋁業公司發包工程之議價，而認為被告乙○○必然擁有一部與自訴人新型第
      六九九四二號「油壓傳動式大尺寸輪管機」相同之輪管機，惟尚無法確知被告
      乙○○所擁有之輪管機係何機型，是否為侵害自訴人專利權之機具，對其侵害
      自訴人專利權，亦僅止於懷疑而已，因自訴人提起本件自訴時尚不知被告乙○
      ○所購買之輪管機係何機種，乃於提起本件自訴後之數日，前往其所屬「大彎
      彎管公司」查看，始發現被告丙○○及其夫售予被告乙○○之輪管機，乃型錄
      封面所示之拐CS─01型油壓電動輪管機，此觀自訴狀所載：「被告(三)乙○○向
      被告(一)陳淵坤所屬興公司購買之前開『CS─Ol或CS─O4』型輪管機：：」等
      語，益足證明：自訴人於九十年十月二十四日提起本件自訴之前，確實不知被
      告丙○○及其夫陳淵坤售予被告乙○○之輪管機，究係CS─Ol型或CS─04型，
      否則自訴狀內應不致於載『CS─Ol或CS─O4』型輪管機之不確定機型，可見自
      訴人係於九十年十月二十四日提起本件自訴後數日始知悉被告乙○○向「興
      公司」購買CS─01型輪管機，而侵害自訴人之新型專利權，是九十年十月二十
      四日自訴人提起本件自訴之前，既從未親見乙○○所購買之CS─O1型輪管機，
      而無從比對、判別其購買之該輪管機，是否即為型錄封面所示之CS─01型輪管
      機，自無知悉犯罪事實問題，告訴期間自亦無從起算；(3)從技術面觀察，「導
      模塊」係自訴人專利案最重要之技術特徵，如有欠缺，即不能實現其技術效果
      。擅自於輪管機裝設上訴人專利案最重要的技術特徵「導模塊」，而實現上訴
      人專利案技術效果之行為，亦屬侵權。被告陳淵坤所屬『興』公司完成侵害
      自訴人專利權之CS─01型及CS─04型輪管機之大部分在先，被告乙○○完成小
      部分『導模塊』，並使其反覆實現自訴人專利案之技術效果在後，自屬『階段
      性分工製造』該CS─O1型或CS─04型輪管機之侵權行為，被告陳淵坤、被告丙
      ○○、被告乙○○經常製作截面形狀不同之導模塊，裝置於CS─O1型或CS─04
      輪管機上，反覆實現上訴人專利案之技術效果，乃侵害同一法益之連續性行為
      。無論買受CS─O1型輪管機之被上訴人乙○○，或製造該型輪管機之被上訴人
      丙○○及其夫陳淵坤，均是利用CS─O1型輪管機，常業經營「加工輥彎空心金
      屬管」之業務，且係隨時依客戶之需要，一再自行製造截面形狀、大小均不同
      之「導模塊」裝置於 CS ─01型輪管機中，反覆實現上訴人專利案之技術效果
      ，迄今仍未間斷，顯係基於侵害上訴人新型第六九九四二號「油壓傳動式大尺
      寸輪管機」專利案之犯意所為，亦應認侵害上訴人同一法益之連續行為，告訴
      期間，應自得為告訴之人，知悉犯人最後一次行為或行為終了之時起算，所提
      非全然無理由，且自訴人是否於九十年六月間因「立城彎管行」負責人王聯祈
      至自訴人工廠商談機器維修事宜，提出興公司寄發之廣告型錄一份，始知被
      告陳淵坤、丙○○有侵害新型專利權，非不得傳訊「立城彎管行」負責人王聯
      祈到庭究明，原審未經調查審認，遽認自訴人已逾告訴期間，而為不受理判決
      之諭知，自難昭折服。
三、上訴意旨指摘原判決不當，為有理由，應由本院將原判決撤銷，發回原審法院另
    為適法處理，以臻翔適，並不經言詞辯論為之。
據上論斷，應依刑事訴訟法第三百六十九條第一項後段、第三百七十二條，判決如主
文。
中      華      民      國    九十二    年    一    月    二十一    日
                              臺灣高等法院刑事第十庭
                                  審判長法  官  湯  耀  源
                                        法  官  何  菁  莪
                                        法  官  邱  同  印
右正本證明與原本無異。
不得上訴。
                                        書記官  莊  昭  樹
中      華      民      國    九十二    年    一    月    二十一    日


司法院資訊處製作；財團法人民間司法改革基金會備份。
